【裁判字號】    95,訴,829
【裁判日期】    951005
【裁判案由】    勞保
【裁判全文】
臺北高等行政法院判決
                                     95年度訴字第00829號
                              .
原      告  甲○○
訴訟代理人  丁○○○
被      告  勞工保險局
代  表  人  乙○○（總經理）
訴訟代理人  戊○○兼送達代收.
            丙○○
上列當事人間因勞工保險條例事件，原告不服行政院勞工委員會
中華民國95年1 月2 日勞訴字第0940064073號訴願決定，提起行
政訴訟。本院判決如下：
    主  文
原告之訴駁回。
訴訟費用由原告負擔。
    事  實
一、事實概要：緣原告以屏東縣殯禮服務職業工會為投保單位，
    原告前於民國（下同）92年11月間因罹患肝硬化合併肝癌，
    已領取勞工保險殘廢給付標準表第47項第7 等級440 日之殘
    廢給付在案。嗣復因同一疾病，於93年12月13日行脾臟切除
    手術，再檢據向被告申請殘廢給付。經被告審查，原告此次
    所患殘廢等級並未提高，乃依勞工保險條例第55條第8 款規
    定，於94年6 月14日以保給殘字第09460367170 號函（下稱
    原處分）核定否准所請殘廢給付。原告不服，申請審議，經
    勞工保險監理委員會（以下簡稱勞保監理會）於94年10月17
    日以94保監審字第2385號審定書審定申請審議駁回，原告提
    起訴願，亦遭駁回，遂提起本件行政訴訟。
二、兩造聲明：
  (一)原告聲明求為判決：
    1.訴願決定、審議審定及原處分均撤銷。
    2.被告應依勞工保險殘廢給付標準表第48項作成核付原告第
      9 等級殘廢給付280 日新臺幣（下同）235,200 元之行政
      處分。
  (二)被告聲明求為判決：駁回原告之訴。
三、兩造之主張：
甲、原告主張之理由：
一、原告於92年10月間因肝硬化併發肝癌，被告已依勞工保險殘
    廢給付標準表第47項第7 等級核付440 日殘廢給付在案。此
    次原告於94年2 月因切除脾臟，已符合殘廢給付標準表第48
    項第9 等級，280 日殘廢給付。參照行政院勞工委員會87年
    9 月24日台87勞保二字第040753號函釋略以，查被保險人因
    傷病於不同時間審定成殘，先後申請殘廢給付者，除按勞工
    保險條例第55條第8 款、第9 款規定情形外，如被保險人之
    身體原已局部殘廢，再因同一或不同傷病僅致身體之不同部
    位殘廢者，應就新殘部分審定殘廢給付，不得扣除原領殘廢
    給付。準此，被告應就原告之新殘部分，依殘廢給付標準表
    第48項第9 等級，核付殘廢給付280 日。
二、被告依照勞工保險條例施行細則第79條、殘廢給付標準表「
    胸腹部臟器」障害系列附註2 之規定，綜合衡量殘廢程度，
    以原告之殘廢等級並未提高，否准原告所請之殘廢給付。依
    勞工保險條例施行細則第79條之規定，肝硬化合併肝癌與脾
    臟切除雖屬於同一部份；但勞工保險殘廢給付標準表則明定
    肝硬化合併肝癌為第47項第7 等級障害項目，脾臟切除為第
    48項第9 等級障害項目。然而施行細則係行政命令，殘廢給
    付標準表屬於法律規定之附表，被告以行政命令牴觸法律規
    定，似有不當。
乙、被告主張之理由：
一、勞工保險殘廢給付標準表「胸腹部臟器障害」系列第47障害
    項目規定「胸腹部臟器機能遺存顯著障害，終身祇能從事輕
    便工作者。」為第7 殘廢等級，給付標準440 日；第48障害
    項目規定「喪失脾臟或一側腎臟者。」為第9 殘廢等級，給
    付標準280 日。又勞工保險條例施行細則第79條規定：「本
    條例第55條第8 款、第9 款所稱同一部位，指與身體障害系
    列部位同一者。」
二、原告前於92年11月間因罹患肝硬化合併肝癌，已領取勞工保
    險殘廢給付標準表第47項第7 等級440 日之殘廢給付在案。
    復因同一疾病，於93年12月16日行脾臟切除手術（殘廢診斷
    書雖記載手術日期為12月13日，然據病歷資料可知應為12月
    16日），再檢據勞工保險殘廢給付申請書及高雄市阮綜合醫
    院（以下簡稱阮綜合醫院）94年2 月1 日出具之勞工保險殘
    廢診斷書申請殘廢給付。經被告向阮綜合醫院調閱原告之病
    歷資料送請特約專科醫師審查，其審查意見為：「陳君因肝
    硬化及肝癌，曾切除脾臟，符合第9 等級之給付規定，因同
    一疾病有肋膜積水，符合第7 等級之規定，綜合審定以第7
    等級給付。」據此，被告遂以原告此次所患殘廢等級並未提
    高，乃依勞工保險條例第55條第8 款規定，核定否准所請殘
    廢給付。
三、按「胸腹部臟器機能遺存障害，須將症狀綜合衡量，永久喪
    失勞動能力與影響其日常生活活動或社會生活活動之狀況及
    需他人扶助之情形，比照精神、神經障害等級審定基本原則
    ，綜合審定其等級。」、「胸腹部諸器官中，有2 種以上器
    官同時併存障害時，須將所有症狀綜合衡量，依前述原則，
    綜合審定，不得按各個器官障害等級合併再為提高等級。」
    勞工保險殘廢給付標準表「胸腹部臟器障害」系列附註2 及
    附註3 定有明文。是原告先前罹患肝硬化合併肝癌，後因同
    一疾病切除脾臟，雖先後分屬兩個不同器官障害，惟依前揭
    規定原告身體障害同屬「胸腹部臟器」障害系列，應就同一
    障害系列加重後全部病灶症狀單一綜合審定，再依勞工保險
    條例第55條第8 款規定按加重後殘廢給付日數扣除前殘補發
    差額，而非原告所主張就其各個器官障害各別審定等級，再
    依勞工保險條例第55條第9 款規定合併升等。
四、被告審核殘廢給付之承辦人員均為一般行政人員，而殘廢給
    付之申請給付與否及等級之判定，又常涉及專業醫理之判斷
    ，並非該局一般承辦人員所能逕行認定，故被告於審核給付
    案件時，除以被保險人或受益人檢附之保險資料、診斷書等
    書面資料予以審核外，如有必要，亦須另外徵詢專科醫師意
    見或實地派員訪查瞭解實情等，故法令明文規定勞工保險局
    或勞保監理會為審核保險給付或爭議事項，得調查有關之文
    件，得另行指定醫院或醫師複檢、並得通知出具診斷書之醫
    院診所檢送必要之有關診療病歷等，即雖以專門醫師診斷證
    明為依據，在無法確定殘廢等級及給付與否之前，尚須審酌
    相關病歷檢查報告、訪查報告及特約專科醫師提供之專業意
    見等，以為審核之依據，然最終審查之核定權仍在被告。被
    告於審核時，調閱病歷資料送請特約專科醫師意見如前述。
    原告不服原核定，申請審議，亦經勞保監理會送請其特約專
    科醫師審查，意見略以，原告罹患肝硬化併肝癌，經治療，
    復於93年12月13日（應為12月16日）因肝硬化、脾腫大接受
    脾臟切除，於出具診斷書時無明顯肝失代償現象，應仍可從
    事輕便工作，被告綜合判定並核定第47項第7 等級給付，應
    無不當而審定申請審議駁回，此有勞保監理會專科醫師審查
    意見表附原審定卷可稽。綜上，本件前後經被告及勞保監理
    會兩位特約專科醫師綜合審查，均認原告所患符合第47項第
    7 等級，故原告此次所患殘廢等級並未提高，被告所為否准
    之處分於法並無違誤。
    理  由
壹、程序方面：
    本件原告起訴後，被告之代表人已由史哲變更為蔡吉安再變
    更為乙○○，茲各由新任代表人具狀聲明承受訴訟，核無不
    合，應予准許，先為明。
貳、實體方面：
一、按「被保險人因普通傷害或罹患普通疾病，經治療終止後，
    如身體遺存障害，適合殘廢給付標準表規定之項目，並經保
    險人自設或特約醫院診斷為永久殘廢者，得按其平均月投保
    薪資，依同表規定之殘廢等級及給付標準，1 次請領殘廢補
    助費，殘廢給付標準表如附表2 。被保險人領取普通傷病給
    付期滿，或其所患普通傷病經治療1 年以上尚未痊癒，如身
    體遺存障害，適合殘廢給付標準規定之項目，並經保險人自
    設或特約醫院診斷為永不能復原者，得比照前項規定辦理。
    」、「殘廢給付依左列規定，審核辦理之：．．．八被保險
    人之身體原已局部殘廢，再因傷害或疾病致身體之同一部位
    殘廢程度加重者，一律依照殘廢給付標準表規定，按其加重
    後殘廢給付日數，發給殘廢給付。但原已局部殘廢部分，依
    殘廢給付標準表規定所核定之給付日數，應予扣除。九被保
    險人之身體原已局部殘廢，再因傷害或疾病致身體之同一部
    位殘廢程度加重，同時其不同部位又成殘廢者，一律依照殘
    廢給付標準表規定，按第1 款至第6 款規定所核定之殘廢給
    付日數，發給殘廢給付。但原已局部殘廢部分，依殘廢給付
    標準表規定所核定之給付日數，應予扣除。」勞工保險條例
    第53條及第55條第8 款、第9 款分別定有明文。次按「本條
    例第55條第8 款、第9 款所稱同一部位，指與身體障害系列
    部位同一者。」勞工保險條例施行細則第79條亦定有明文。
    又勞工保險殘廢給付標準表「胸腹部臟器障害」系列第47障
    害項目規定「胸腹部臟器機能遺存顯著障害，終身祇能從事
    輕便工作者。」為第7 殘廢等級，給付標準440 日；第48障
    害項目規定「喪失脾臟或1 側腎臟者。」為第9 殘廢等級，
    給付標準280 日。再依同表「胸腹部臟器障害」系列附註2
    規定：胸腹部臟器障害等級之審定：胸腹部臟器機能遺存障
    害，須將症狀綜合衡量，永久喪失勞動能力與影響其日常生
    活活動或社會生活活動之狀況及需他人扶助之情形，比照精
    神、神經障害等級審定基本原則、綜合審定其等級。；附註
    3 規定：胸腹部諸器官中，有2 種以上器官同時併存障害時
    ，須將所有症狀綜合衡量，依前述原則，綜合審定，不得按
    各個器官障害等級合併再為提高等級。
二、本件原告為勞工保險之被保險人，其前曾因肝硬化合併肝癌
    ，於92年6 月2 日檢據向被告申請殘廢給付，經被告於92年
    11月3 日以保給殘字第09260895170 號函，按勞工保險殘廢
    給付標準表第47項第7 等級440 日核發369,600 元之殘廢給
    付在案。嗣原告復因同一疾病，於94年3 月31日以其於93年
    12月13日行脾臟切除手術，再檢據申請殘廢給付等情，為兩
    造所不爭，並有勞工保險殘廢給付申請書及勞工保險殘廢診
    斷書各2 份附原處分卷及本院卷足稽，為可確認之事實。
三、原告主張其此次係因切除脾臟，已符合殘廢給付標準表第48
    項第9 等級280 日殘廢給付，被告應就原告之新殘部分，核
    付殘廢給付280 日云云。被告則抗辯原告先前罹患肝硬化合
    併肝癌，後因同一疾病切除脾臟，雖先後分屬兩個不同器官
    障害，惟原告身體障害同屬「胸腹部臟器」障害系列，應就
    同一障害系列加重後全部病灶症狀單一綜合審定，再依勞工
    保險條例第55條第8 款規定按加重後殘廢給付日數扣除前殘
    補發差額等語。則本院應審究者乃原告此次審定成殘部位與
    其之前請領之殘廢部分是否屬同一部位，又其此次殘廢程度
    有無加重情形，得否再請領殘廢給付等問題。
四、據原告此次提出申請之阮綜合醫院於94年2 月1 日出具94年
    1 月26日治療1 年以上診斷為永久不能復原之勞工保險殘廢
    診斷書載略以，殘廢詳況：肝癌或肝硬化併白蛋白降低，有
    黃膽或凝血病變，93年12月13日接受脾臟切除手術，意識、
    呼吸及言語等均正常，攝食、沐浴更衣及大小便等均可自理
    ，可自力行走，終身僅可從事輕便工作等情；另參諸原告前
    次於92年6 月2 日申請殘廢給付時所附阮綜合醫院於92年5
    月19日出具之勞工殘廢診斷書載略以，殘廢詳況：肝癌或肝
    硬化併難治性腹水，意識、呼吸及言語等均正常，攝食、沐
    浴更衣及大小便等均可自理，可自力行走，終身僅可從事輕
    便工作等情，此分別有原告之殘廢診斷書各1 份附原處分卷
    及本院卷可參，則由上情可知，原告此次請求與前次請求之
    殘廢給付乃因同一病因（即肝硬化合併肝癌）所致，且其殘
    廢程度，依上揭殘廢詳狀觀之應無加重情形。且經被告向阮
    綜合醫院調閱原告原應診之診療病歷資料送被告特約專科醫
    師審查，其審查意見為：「陳君（指原告）因肝硬化及肝癌
    ，曾切除脾臟，符合第9 等級之給付規定，因同一疾病有肋
    膜積水，符合第7 等級之規定，綜合審定以第7 等級給付」
    等語。原告不服原處分，申請審議，亦經勞保監理會送請其
    特約專科醫師審查意見略以，原告罹患肝硬化併肝癌，經治
    療，復於93年12月13日因肝硬化、脾腫大接受脾臟切除，於
    出具診斷書時無明顯肝失代償現象，應仍可從事輕便般工作
    ，被告綜合判定並核定第47項第7 等級給付，應無不當」等
    語，此有被告及勞保監理會特約專科醫師審查意見表各1 份
    附原處分卷可稽。綜上，本件經被告及勞保監理會特約專科
    醫師審查結果，均認原告殘廢情形經綜合判定後，此次殘廢
    等級並無加重之情。據此，被告遂以原告此次所患殘廢等級
    並未提高，依勞工保險條例第55條第8 款規定，核定否准原
    告所請殘廢給付。揆諸首揭規定，於法並無不合。
五、原告雖認其此次乃因脾臟切除，與前次請領之殘廢部位乃有
    不同，故可再請領殘廢給付云云。惟查依勞工保險條例施行
    細則第79條與勞工保險殘廢給付標準表「胸腹部臟器」障害
    系列附註2 及附註3 之規定可知，胸腹部諸器官中，有2 種
    以上器官同時併存障害時，須將所有症狀綜合衡量，依永久
    喪失勞動能力與影響其日常生活活動或社會生活活動之狀況
    及需他人扶助之情形，比照精神、神經障害等級審定基本原
    則，綜合審定其等級，不得按各個器官障害等級合併再為提
    高等級，又同一部位，係指與身體障害系列部位同一者而言
    。查原告先前罹患肝硬化合併肝癌，後因同一疾病切除脾臟
    ，雖先後分屬兩個不同器官障害，惟按前揭規定原告身體障
    害同屬「胸腹部臟器」障害系列，應就同一障害系列加重後
    全部病灶症狀單一綜合審定，再依勞工保險條例第55條第8
    款規定按加重後殘廢給付日數扣除前殘補發差額，而非原告
    所主張其此次脾臟切除係屬新殘，應就其各個器官障害各別
    審定等級，又被告就上揭同一部位之認定，乃依照勞工保險
    條例施行細則第79條及勞工保險殘廢給付標準表「胸腹部臟
    器」障害系列附註2 及附註3 之規定予以認定，並無違反法
    律之規定，原告上揭主張乃係誤解法令，並非可採。另參以
    原告本次與前次請求之殘廢部位既同屬胸腹部障害系列，須
    將所有症狀綜合審定情形，乃屬同一部位，核與行政院勞工
    委員會87年9 月24日台87勞保二字第040753號函釋意旨即有
    不符，自不宜逕予比附援引。
六、再按行政程序法第36條及第41條第1 項分別規定：「行政機
    關應依職權調查證據，不受當事人主張之拘束，對當事人有
    利及不利事項一律注意。」、「行政機關得選定適當之人為
    鑑定。」查被告係勞工保險之保險人，於當事人向其提出勞
    工保險各項給付申請時，被告須開始行政程序，並有上揭依
    職權調查證據之義務，且於遇有醫理上之諸疑義時，得以具
    有專業知識之第三人即專科醫師，於行政程序中陳述關於特
    別法規或經驗定則之意見，而以其陳述，為證據之用。是被
    告於行政程序中將有待進一步調查之案件，請其特約專科醫
    師陳述醫學上之意見，以為證據，於法尚無不合。復查，被
    保險人之殘廢症狀程度常涉醫學專業判斷，非被告之一般行
    政人員所能逕行認定，故被告於審核保險給付案件時，除以
    被保險人或受益人檢附之資料、診斷書等書面資料予以審核
    外，如有必要，亦須另外徵詢專科醫師意見或實地派員訪查
    瞭解實情等，此觀勞工保險局組織條例第11條第2 項規定，
    被告得視業務需要聘用兼任醫師12人至20人，及勞工保險條
    例第28條、第56條及同條例施行細則第76條規定保險人（即
    被告）為審核保險給付，得調查有關之文件、得另行指定醫
    院或醫師複檢等規定自明，如被告僅能依被保險人所檢附之
    殘廢診斷書所載內容審查，則上開規定將形同具文，亦有損
    被告審核之權限。且按「診斷書所載之病情，是否符合殘廢
    給付標準，係由殘廢給付主管機關逕依權責認定」行政院衛
    生署89年3 月17日衛署醫字第89013119號函釋在案。是即雖
    以專門醫師診斷證明為依據，然審查核定權仍在被告，如其
    審查無任何違法之處，自應予以尊重。本件被告於審核時，
    除以原告檢附之殘廢診斷書等書面資料予以審核外，另檢具
    原告原應診病歷影本等資料送被告特約專科醫師審查，及勞
    保監理會檢送相關資料送請該會特約專科醫師審查，咸認原
    告所患符合第47項第7 等級，詳如前述，且勞保監理會特約
    專科醫師醫理見解實已就原告脾臟切除後仍可從事輕便工作
    ，作出必要之說明，而相關審查程序亦未有違法之處，自應
    予以尊重。
七、綜上所述，被告原處分以原告前已因同一事故請領勞工保險
    殘廢給付標準表第47項第7 等級在案，此次申請所患殘廢等
    級並未提高，依勞工保險條例第55條第8 款規定，核定否准
    所請殘廢給付，認事用法，並無違誤，審議審定及訴願決定
    ，予以維持，亦無不合，原告仍執前詞，訴請如聲明所示，
    為無理由，應予駁回。
據上論結，本件原告之訴為無理由，爰依行政訴訟法第98條第3
項前段，判決如主文。
中    華    民    國    95    年    10    月    5     日
                       第三庭審判長法  官  姜素娥
                                   法  官  吳東都
                                   法  官  陳秀
上為正本係照原本作成。
如不服本判決，應於送達後20日內，向本院提出上訴狀並表明上
訴理由，如於本判決宣示後送達前提起上訴者，應於判決送達後
20日內補提上訴理由書（須按他造人數附繕本）。
中    華    民    國    95    年    10    月    5     日
                                   書記官  楊子鋒


司法院資訊處製作；財團法人民間司法改革基金會備份。
